【裁判字號】    86,重訴,27
【裁判日期】    890906
【裁判案由】    返還借款
【裁判全文】
臺灣士林地方法院民事判決  八十六年度重訴字第二七號
    原      告    甲○○
    訴訟代理人    謝清福律師
                  徐光佑律師
    右  一  人
    複代理人      沈明欣律師
                  林長泉律師
                  許永昌律師
    被      告    巨亞國際開發有限公司  住台北市○○○路○段一一六號二樓
    兼法定代理人  乙○○                住台北市○○路二五八號五樓
    右二人共同
    訴訟代理人    吳榮達律師
                  李佳翰律師
右當事人間返還借款事件，本院判決如左：
    主      文
原告之訴及假執行之聲請均駁回。
訴訟費用由原告負擔。
    事      實
甲、原告方面：
一、聲明：
（一）被告應連帶給付原告新台幣（下同）二千三百三十八萬元及自民國（下同）八
      十七年六月一日起至清償日止，按年息百分之五計算之利息。
（二）訴訟費用由被告等連帶負擔。
（三）原告願供擔保，請准宣告假執行。
二、陳述：
（一）被告乙○○暨巨亞國際開發有限公司（下稱巨亞公司），自民國（下同）八十
      四年八月起先後在台北市○○○路○段一一六號二樓，向原告借款新台幣（下
      同）二千三百三十八萬元，向原告明示其二人就此債務願負連帶責任，並交付
      共同發票之如附表一所示支票十一張及本票九張以為據。該支票先後屆期，原
      告禁不住被告乙○○屢次請求，因而暫緩提示，詎料幾經追討渠等竟置之不理
      ，後經原告向銀行提示，始知業經撤銷付款委託。另本票九張亦追索無門，原
      告為保權益只得提起本訴訟。原告爰依民法第四百七十四條及第四百七十八條
      規定訴請被告乙○○與巨亞國際開發有限公司就上開借款與利息負連帶給付責
      任。此外前開支票及本票除蓋印有巨亞國際開發有限公司大、小章外，另有身
      為該公司法定代理人之另一被告乙○○本人之親筆簽名，足見被告等乃為共同
      發票人，據此原告另依票據法第五條第二項、第一百二十四準用第五十八條、
      第一百四十四條準用第五十八條等規定，請求渠等就前開票據面額及利息部份
      負連帶給付責任。又被告乙○○為被告巨公司之負責人，故意將本案有關之支
      票「撤銷付款委託」，本票部分則故意使其不兌現，使原告無法行使權利，被
      告乙○○實有執行職務加損害於原告之情形，依民法第二十八條、第一百八十
      四條規定，被告二人亦應負連帶賠償責任。
（二）對被告抗辯所為之陳述：
  １、按被告乙○○一再抗辯其於系爭十紙支票正面所為之「乙○○」署押，並非係
      共同發票人之簽名，而係壹式憑貳式有效之意思，並提出銀行印鑑卡為憑。惟
      查，銀行印鑑卡係客戶與銀行間往來約定之文書，第三人自無從知悉，尚不具
      公示性，為保護善意第三人，是以其效力應僅存於客戶與銀行而已。何況票據
      文義性原則，舉凡在票據上簽名或蓋章者，即應負票據責任，則被告乙○○個
      人既於系爭支票上簽名，依法即應負共同發票之責任。再者，若如被告乙○○
      所抗辯係其代表巨亞公司與銀行約定「壹式憑貳式有效」並代表巨亞公司簽發
      系爭支票，則系爭支票上之發票人簽章之情形應係，大小章各一，及巨亞公司
      、乙○○之簽名各一，始符常情，為何簽名部分僅「乙○○」個人而缺巨亞公
      司，是以從票據客觀記載，實難以令人信乙○○之簽名係為巨亞公司所為之發
      票行為。綜上所述，被告乙○○既於系爭支票上簽名，依票據法第五條之規定
      ，即應與巨亞公司共負票據責任。
  ２、原告雖為被告巨亞公司之股東，惟該公司所有財務實一無所悉，亦不涉公司開
      票事宜，其與銀行如何約定開票，原告並不知情。且原告曾多次要求被告乙○
      ○將巨亞公司之財務帳冊供其檢閱，卻履遭被告楊某拒絕，可見原告對於公司
      財務亳不知情。
  ３、被告乙○○否認與被告巨亞公司對原告明示就系爭債務負連帶責任，請傳訊證
      人黃光輝為證。
  ４、被告一再否認曾向原告借款，請向彰化銀行北門分行調閱該帳匯入款項情形，
      即可明瞭被告向原告借錢之情形。
  ５、原告起訴主張之請求權除借款請求權外，尚有票據請求權，而支票係無因證券
      ，支票債權人就其取得支票之原因固不負舉證之責任，且依民事訴訟法舉證責
      任之理論，主張變態事實者應負舉證責任，主張常態事實者免負舉證責任，按
      一般票據之授受以有原因關係存在為常態，且被告亦不爭執系爭票據之真實性
      ，故其與原告間具有借款關係存在應屬常態，被告主張未收受借款，顯屬變態
      事實，應由被告負舉證責任。
  ６、被告巨亞公司抗辯其所交付之支票、本票乃係租約之權利金、押租金及預付之
      租金，按當事人主張有利於己之事實者，就其事實負有舉證責任，是以關於此
      部分之事實，應由被告舉證。並否認其餘被告所為抵銷抗辯之事實。
  ７、被告巨亞公司另抗辯稱，原告曾向其借款一千多萬元，並經鈞院向彰化銀行北
      門分行調閱共三十四紙之支票，用供證明巨亞公司已交付借款，並據以主張與
      原告主張之債權抵銷。然被告巨亞公司上揭主張，業據原告否認真正。該三十
      四張支票或為清償其他債務，或為清償其他債務之利息，或為支付租金而簽發
      交付，詳如附表二Ｂ欄、Ｄ欄所示內容，並非原告另向被告借款，此其一。而
      按票據無因性原則，實無由票據證明兩造間有借貸關係存在，此其二。而且若
      果巨亞公司有借款予原告，依理巨亞公司理當要求原告交付擔保，諸如簽發支
      票或本票交予巨亞公司，或設定抵押權擔保等等，為何巨亞公司無此要求？此
      其三。再者依據巨亞公司所提借款明細表上所列支票明細表所示，支票並非於
      同一日所簽發，則若如巨亞公司所稱係交付借款所簽發，則巨亞公司焉有可能
      於原告前帳未還，尚同意再另借其他款項予原告，據此足見，巨亞公司所辯顯
      與經驗法則有違，難認為真實。
三、證據：提出支票及退票理由單十一張、本票九張（均影本）為證，並聲請訊問證
    人黃光輝為證，另聲請向彰化商業銀行北門分行調閱系爭支票帳戶自八十四年三
    月起迄今之匯款記錄。
乙、被告方面：
一、聲明：
  （一）原告之訴及假執行之聲請均駁回。
  （二）訴訟費用由原告負擔。
  （三）如受不利判決，被告願供擔保請准免予假執行。
二、陳述：
  （一）程序部分︰
    依民事訴訟法第四百三十五條規定︰「因訴之合併、變更、追加或提起反訴，致
    其訴之全部或一部不屬於第四百二十七條第一項及第二項之範圍者，除經當事人
    之合意外，其辯論及裁判不得依簡易程序之規定。」換言之，本為適用簡易訴訟
    程序之事件，如因訴之追加致訴之全部或一部，為非簡易訴訟程序之事件時，如
    欲適用簡易程序之規定，需經當事人之合意，然本件原告起訴時主張被告乙○○
    欠其借款，乃屬非簡易訴訟程序之事件，嗣於八十六年二月二十三日追加巨亞為
    被告及追加票款請求權為訴訟標的，亦即本為適用普通程序之事件，嗣追加簡易
    訴訟程序之事件，與民事訴訟法第四百三十五條所規定情形不同，而民事訴訟法
    第二百五十七條既明文規定，訴之追加，如新訴不得行同種訴訟程序者，不得為
    之，故本件原告嗣後追加簡易程序之票款請求權，依上開規定即不得合併於通常
    訴訟程序。或可能認為此種情形，應得類推適用民事訴訟法第四百三十五條之規
    定，合併依通常程序為審判，但被告自始即未同意或與原告合意合併於通常程序
    為審判，故原告嗣後就票款請求權部分所為訴之追加，鈞院縱認不礙訴訟之終結
    而同意其追加，但依民事訴訟法第二百五十七條規定，亦無從合併為之。
  （二）實體部分︰
    壹、事實部分︰
    原告起訴主張被告乙○○個人向伊借款（參原告八十五年十二月二十六日起訴狀
    ），嗣改稱被告乙○○及巨亞公司共同向其借款（參原告八十六二月二十二日追
    加起訴狀），訴訟進行一年餘，原告改委任謝律師主張，被告二人願就債款負連
    帶給付之責，並舉證人黃光輝為證（參原告八十七年三月十一日準備書狀），復
    原告與其配偶林秀琴二人共同具狀以被告乙○○個人向其夫妻借款二千三百三十
    八萬元（參證物：台灣士林地檢署八十六年偵字第三七六號不起訴處分書），則
    原告就借貸契約之當事人，前後竟有四種說法，則本件訴訟應審究者，厥為借貸
    契約究竟存在於何人與何人之間。被告在鈞院八十七年二月十日言詞辯論時，固
    自承巨亞公司有向原告借款，則原告主張被告乙○○有向其借款乙事，既為被告
    乙○○所否認，依民事訴訟法第二百七十七條規定，原告自應就己有利之事實予
    以舉證。
    貳、訴訟標的部分︰
    原告先則以被告乙○○應返還二千三百三十八萬元之借款（參八十五年十二月二
    十六日起訴狀），則其請求權基礎為借款返還請求權；嗣於八十六年二月二十二
    日追加巨亞公司為被告，並追加對被告乙○○請求給付票款（參原告八十六年二
    月二十二日追加起訴狀），不僅當事人追加，訴訟標的亦追加，被告對此追加早
    已表示不同意追加。俟八十七年三月十一日原告復以民法第二十八條為訴之追加
    ，被告亦已表明不同意其訴之追加，且本件訴訟已進行一年多，原告仍為訴之追
    加，有礙訴訟終結，被告無從同意，蓋民法第二十八條與借款返還請求權所能共
    用之訴訟資料完全無關。
    參、駁回原告之訴之理由︰
    １、被告乙○○部分︰
    (1)原告主張被告二人應負共同發票人責任，無非以支票存款印鑑卡係銀行與被告
      巨亞公司之內部關係，伊不知印鑑內容，善意信任被告乙○○為另一發票人而
      取得系爭支票云云。票據法第五條第二項規定︰「二人以上共同簽名時，應連
      帶負責。」公司之法定代理人在支票上除蓋用公司名章外，又自行簽名或蓋章
      於支票者，究係以代理人之意思代理公司簽發支票？抑自為發票人，而與公司
      負共同發票之責任？允宜就其全體蓋章之形式及趣旨以及社會一般觀念而為判
      斷，最高法院七十年台上字第一五二九號民事判決可資參照。本件被告乙○○
      雖於支票上另為簽名，依巨亞公司留存之印鑑，該支票始為有效，否則將遭印
      鑑不符而退票，揆諸一般社會觀念，被告乙○○於簽名時並無為發票行為之意
      思甚明，並聲請訊問銀行承辦人（黃金榮）為證。故原告請求被告乙○○與巨
      亞公司共同負票據連帶責任，尚無可採。況依臺灣高等檢察署八十六年度議字
      第二八七四號（請參原告八十七年四月七日準備書狀附件），亦認為︰「被告
      身為巨亞公司之代表人，其於簽發票據交付聲請人（即原告）時，既蓋有巨亞
      公司及負責人之印章，雖另簽其個人簽名，依最高法院五十五年台上字第一八
      七三號判例之見解，仍應認係以巨亞公司名義簽發票據。．．．本件實際借款
      人係巨亞公司，借款金額高達二千三百萬元，而聲請人（即原告）亦無法提出
      證據證明交付款項予巨亞公司，係經由被告之指示而為，故聲請人稱本件借款
      係被告，要無可採。」，足見被告乙○○並未向原告借款堪可採信。原告仍執
      陳詞主張，要無可採。
    (2)經查原告為被告巨亞公司之總經理，曾因出差而向被告巨亞公司請求出差費，
      當時被告巨亞公司也曾開立支票予原告，此有轉帳傳票及八十四年十月十日期
      之支票影本各一紙為證，該紙支票之發票形式與系爭支票之發票形式均相同，
      均有被告乙○○之簽名，足證原告明知系爭支票非被告乙○○與巨亞公司共同
      簽發。
    (3)原告另以被告乙○○故意將系爭支票撤銷付款委託，使伊未受償，實乃被告乙
      ○○執行職務加損害於伊云云。經查被告乙○○從未故意撤銷付款委託，被告
      予以否認，請原告負舉證責任。況依原告與被告乙○○等股東，於八十五年五
      月間所訂協議書，各股東願依持股比例負填補清償之責，此有股東協議書一紙
      為證，經查巨亞公司虧損六千七百一十一萬九千三百八十八元，依甲○○持股
      百分之十計算，原告應負六百七十一萬一千九百三十九元填補之責，則原告本
      應填補巨亞公司之虧損，故縱認被告乙○○故意使系爭支票不獲兌現，亦屬有
      正當理由。另被告巨亞公司曾借款予原告（詳後述），其金額高達一千一百九
      十九萬九千九百一十五元，則被告乙○○於原告未返還巨亞公司所借款項前，
      縱認故為撤銷付款委託，於法自屬有據，執行職務並無損害於原告。況被告巨
      亞公司及乙○○均未積欠原告借款，自有正當理由撤銷付款委託。
    (4)原告主張被告二人願就借款連帶給付，故訴之聲明請求連帶云云。按原告起訴
      主張連帶給付，一方面本於借貸關係，另方面本於共同發票而主張（參八十六
      年九月二十二日更正準備續（二）狀），唯原告於八十七年三月十一日改稱連
      帶給付部分，係巨亞公司對外借款，「被告乙○○個人表示願與公司負連帶之
      責」，果爾，則被告乙○○就巨亞公司借款應負連帶責任，恐非原告起訴主張
      之訴訟標的，而係另一訴訟標的。況依證人黃光輝在鈞院八十七年四月七日證
      稱︰「乙○○說公司借錢一定會還，沒有說他個人也要負責。」足見原告主張
      被告乙○○個人表示「願與公司負連帶之責」，應屬子虛烏有之事。
    (3)依最高法院七十一年五月四日七十一年度第八次民事庭會議決議（二），支票
      未經向付款人為付款之提示，其執票人逕向法院起訴，因支票之性質為提示證
      券，依票據法第一百三十條、第一百三十條第一項、第一百四十四條準用第九
      十五條可知，支票應為付款之提示，從而不為付款之提示，自係違背提示付款
      之義務，當不得向發票人請求給付票款。本件縱如原告主張被告乙○○亦為發
      票人，惟原告並未向乙○○為付款之提示，此自退票理由單可明，揆之上開說
      明，原告自不得逕行向法院起訴請求被告乙○○給付票款。
    ２、被告巨亞公司部分︰
    (1)原告主張被告乙○○於偵查中自承巨亞公司積欠原告及其配偶林素琴二千二百
      三十八萬元，此有台灣士林地檢署不起訴處分書及台灣高等法院檢察署處分書
      可考為憑。然查在該偵查中被告乙○○對於巨亞公司有向原告借款乙事，固未
      否認，但該案中檢察官係在偵查犯罪之有無，並非在確定兩造間借款金額之多
      少，故尚無從上開刑事處分書，遽認被告巨亞公司借到多少金額，仍應由原告
      對借貸之要物性負舉證責任。
    (2)依鈞院向彰化商業銀行北門分行所調閱巨亞國際開發有限公司在該分行之０一
      ─三二一六三─三─００號帳戶匯入匯款明細所示，原告自民國八十四年迄其
      提起本件訴訟之日為止，原告固曾分別於民國八十四年九月十五日、八十四年
      九月二十一日、八十四年十月十八日、八十五年二月十五日、八十五年二月二
      十九日、八十五年三月一日，各匯款二百零七萬二千元整、一百三十四萬元整
      、五十萬二千四百元整、一百六十萬元整、九十七萬七千四百四十四元整、六
      十二萬元整（合計七百零三萬九千八百四十四元整），予被告巨亞國際開發有
      限公司之上開帳戶，則原告主張被告巨亞國際開發有限公司向其借款二千餘萬
      元，即屬無據。原告於八十七年三月十日綜合辯論意旨狀第三頁甲部分（三）
      ，另主張除上開借款金額外，尚曾匯款予被告巨亞國際開發有限公司在彰化銀
      行北門分行乙存帳戶五百萬元，被告巨亞公司亦否認之，應由原告舉證證明。
      縱如原告所言，原告亦不過僅交付一千二百餘萬元，則與其起訴時稱曾借款二
      千三百多萬元，前後自相矛盾。況前述最後一筆，原告匯予被告巨亞國際開發
      有限公司之六十二萬元整，被告巨亞國際開發有限公司前已曾簽發到期日為民
      國八十五年五月四日之同額支票乙紙給付原告，並由其提示兌領（如附表編號
      32號於Ｃ項所示內容）。則該筆匯款既經清償返還，原告並無權再為請求。故
      被告巨亞公司迄今積欠原告之借款金額為六百四十一萬九千八百四十四元。
    (3)被告巨亞公司主張抵銷部分︰
    （Ａ）依被告巨亞公司八十五年五月九日召開之臨時股東會，依股東會決議，各
          股東應依持股比例，就巨亞公司所負債務，負擔填補清償之責，此有會議
          紀錄及協議書、股東虧損分配表可憑，而依巨亞公司之資產負債表，巨亞
          公司之虧損共六千七百一十一萬九千三百八十八元，則依原告甲○○持股
          百分之十計算，原告應負六百七十一萬一千九百三十九元填補巨亞公司之
          虧損，則被告自得以原告應填補被告巨亞公司之債務，主張就所借款項予
          以抵銷。
    （Ｂ）被告巨亞公司於八十四年十月間向原告承租坐落台南市○○路二○○號及
          二○二號一、二、三樓店面，因而交付原告包括權利金二百八十萬元、押
          租金三百萬元及預付八十五年六月十五日、七月十五日、八月十五日、九
          月十五日租金之支票及本票，有合約書一紙為證，因上開租約經雙方於八
          十五年六月中旬合意終止，上揭款項之支票及本票原告應返還被告但未還
          。其中，原告據以起訴之本票即包含上開被告所稱之權利金二百八十萬元
          ；又支票中之三紙面額各六十五萬元者，票號各為ＣＲ0000000、
          0000000、0000000號即為預付之租金，原告均應返還；又
          前揭六月十五日租金支票已為原告兌領，併依不當得利之規定，請求抵銷
          。
    （Ｃ）被告巨亞公司前於八十五年十月曾向高雄大統公司承租店面營業，其間透
          過原告支付佣金六十萬元予大統公司職員，該店面因承租十幾天即發生大
          火損失慘重，該職員遂將六十萬元經由原告退回，詎原告從中侵吞，此部
          分六十萬元，被告主張抵銷。
    （Ｄ）復被告巨亞公司自八十四年九月二十日起至八十五年六月二十二日止，共
          借款予原告一千一百九十九萬九千九百一十五元，此有借款明細表及鈞院
          向彰化銀行北門分行調閱被告巨亞公司在該分行之０一─三二─六三─三
          ─００號帳戶之支票存款明細分類帳可憑，並請調閱借款明細表上所列支
          票三十四張（如附表二Ａ欄所示），以明支票經原告提示兌領之情形。原
          告固否認曾向被告巨亞公司借貸上開金額，然此均係透過支票而為，不容
          原告空口否認。
    （Ｅ）原告雖以八十九年六月十三日狀主張上開三十四張支票或為清償其他債務
          ，或為清償其他債務之利息，或為支付租金而簽發，惟經被告再次核對應
          如被告八十九年八月七日狀所陳述情形如附表二Ｃ、Ｄ欄內容，原告就被
          告另外積欠其其他債務應負舉證責任。
三、證據：提出台灣士林地檢署八十六年偵字第三七六號不起訴處分書、股東協議書
    、會議紀錄、股東虧損分配表、資產負債表、轉帳傳票及八十四年十月十日期支
    票影本、借款明細表各一件為證（均影本），並聲請訊問系爭支票存款開戶事務
    之承辦人（黃金榮）為證，及向彰化銀行北門分行調閱借款明細表所示三十四紙
    支票以明背書領款情形。
    理      由
甲、程序方面：
一、按訴狀送達後，原告不得將原訴變更或追加他訴，但請求之基礎事實同一者，或
    擴張或減縮應受判決事項之聲明者，或不甚礙被告之防禦及訴訟之終結者，不在
    此限，民事訴訟法第二百五十五條第一項第二款、第三款及第七款定有明文。
二、本件原告起訴時主張被告乙○○簽發系爭支票、本票向其借款未還，請求「被告
    乙○○應給付原告二千三百三十八萬元並自訴狀繕本送達翌日起，至清償日止，
    按年息百分之五計算之利息」；嗣於八十六年二月二十二日追加巨亞公司為共同
    被告，基於借貸關係及票據關係請求，訴之聲明為「先位：被告乙○○及巨亞國
    際開發有限公司應連帶給付甲○○二千零五十三萬二千二百一十五元整，暨起訴
    狀繕本送達之翌日起至清償日止，按年息百分之五計算之利息。備位：被告等應
    連帶給付原告甲○○二千零五十三萬二千二百一十五元暨其中新台幣一千四百一
    十二萬八千四百元，自各該支票付款提示日起至清償日止，按年息百分之六計算
    之利息，及餘額總計新台幣六百四十萬三千八百一十五元，自各該本票自到期日
    起至清償日止，按年息百分之六計算之利息」；又於八十六年九月廿二日具狀更
    正訴之聲明為：「被告應連帶給付原告二千零五十三萬二千二百一十五元整，暨
    起訴狀繕本送達之翌日起至清償日止，按年息百分之五計算之利息。又被告等應
    連帶給付原告二千零五十三萬二千二百一十五元暨其中新台幣一千四百一十二萬
    八千四百元，自各該支票付款提示日起至清償日止，按年息百分之六計算之利息
    ，及餘額總計新台幣六百四十萬三千八百一十五元，自各該本票自到期日起至清
    償日止，按年息百分之六計算之利息」；又於八十七年三月十二日具狀追加民法
    第二十八條及第一百八十四條為請求權基礎，主張被告乙○○為被告巨公司之負
    責人，故意將本案有關之支票「撤銷付款委託」，本票部分則故意使其不兌現，
    使原告無法行使權利，被告乙○○實有執行職務加損害於原告之情形，應與被告
    巨亞公司連帶負損害賠償責任，並更正聲明為「被告應連帶給付原告新台幣二千
    三百三十八萬元及自起訴狀繕本送達之翌日起至清償日止，按年息百分之五計算
    之利息」。嗣又於八十八年九月十五日言詞辯論時，減縮利息請求自八十七年六
    月一日起算（見當日言詞辯論筆錄）。
三、被告對於原告數度所為之訴訟標的之追加雖表反對之旨，惟查本件兩造爭執甚烈
    ，攻防多端，審理有時，且原告之主張均以系爭支票、本票為基礎，其請求之基
    礎事實同一，應於被告之防禦及訴訟之終結無任何妨礙；又原告數度為聲明之減
    縮、擴張亦合於法律之規定。至被告雖抗辯原告原以消費借貸關係起訴請求，應
    適用普通訴訟程序，爾後追加票據關係為請求權基礎，乃屬簡易訴訟程序事件，
    與前者為不得行同種訴訟程序之事件云云。惟按簡易訴訟程序並非與第一審通常
    訴訟程序對立之程序，不過係自第一審程序中，劃出一部分較輕微、簡單或應速
    結之訴訟程序，另設若干便捷之規定而已，故簡易訴訟程序上遇有未規定之事項
    ，依民事訴訟法第四百三十六條第二項之明文，仍適用通常訴訟程序之規定，兩
    者自非不同種訴訟程序，被告抗辯意旨尚有誤會。是以，揆諸首開規定，原告上
    開訴之變更追加即應准許，本院爰就變更追加後之新訴而為審判，合先敘明。
乙、得心證之理由：
一、原告起訴主張被告乙○○為被告巨亞公司之負責人，自八十四年八月起先後共同
    簽發如附表一所示之支票、本票在台北市○○○路○段一一六號二樓，向原告借
    款二千三百三十八萬元，向原告明示其二人就此債務願負連帶責任。該支票先後
    屆期，原告禁不住被告乙○○屢次請求，因而暫緩提示，詎料幾經追討渠等竟置
    之不理，後經原告向銀行提示，始知業經被告乙○○撤銷付款委託。另本票九張
    亦故意使其不兌現，致原告無法行使權利，加損害於原告，為此依民法第四百七
    十四條及第四百七十八條規定、票據法第五條第二項、第一百二十四準用第五十
    八條、第一百四十四條準用第五十八條等規定，及民法第二十八條、第一百八十
    四條規定，請求被告連帶給付二千三百三十八萬元及自八十七年六月一日起至清
    償日止，按年息百分之五計算之利息。被告乙○○則以其未與被告巨亞公司向原
    告借款，更未向原告表示要與被告巨亞公司負連帶責任，系爭支票上除蓋有被告
    巨亞公司章、負責人章及其本人簽名，乃因開戶之始，設定印鑑即為此是設定，
    故對外開票均蓋有大、小章並其本人簽名，非其本人與公司共同發票之意，又否
    認其有撤銷付款委託之行為，況原告另積欠公司款項，縱有撤銷付款委託自屬正
    正當；另被告巨亞公司則以原告僅能舉證其交付借款予被告公司七百零三萬九千
    八百四十四元（按此數據為被告八十七年三月十二日準備狀抄錄彰化銀行北門分
    行函覆本院之「匯入匯款明細簿」內之記錄計算而得，惟其中二筆抄錄錯誤致計
    算有誤，經本院核計應為七百零四萬零一百四十四元，先予敘明），其餘部分未
    能證明有交付借款之事實，被告巨亞公司予以否認；惟被告巨亞公司已清償六十
    二萬元，另原告積欠被告公司其應負擔彌補虧損之款項六百七十一萬一千九百三
    十九元；終止兩造間之租約後應返還之押租金等款項七百七十五萬元；原告侵吞
    之六十萬元，及原告另向被告借貸之款項，被告巨亞公司以上揭各筆債權對本件
    債務為抵銷之意思表示，則被告巨亞不只未對原告負何等債務，原告反而債欠被
    告巨亞公司款項，原告之請求自應駁回等語資為抗辯。
二、按本票為無因證券，本票債權人就其取得本票之原因，固不負證明之責任，惟既
    經被上訴人主張系爭本票係上訴人向伊借款而背書交付，上訴人復抗辯其未收受
    借款，消費借貸並未成立，則就借款已交付之事實，即應由被上訴人負舉證責任
    ；票據債務人不得以自己與發票人或執票人之前手間所存抗辯之事由，對抗執票
    人，若以其自己與執票人間所存之事由，資為對抗，則非法所不許。又執票人主
    張票據係發票人向其借款而簽發交付，以為清償方法，發票人復抗辯未收受借款
    ，消費借貸並未成立，執票人就借款已交付之事實，應負舉證責任；支票固為無
    因證券，票據債務人不得以自己與發票人或執票人前手間所存在之抗辯事由，對
    抗執票人。然發票人非不得以自己與執票人間所存之抗辯事由對抗執票人，此觀
    票據法第十三條本文之反面解釋自明。又如發票人一旦提出其基礎原因關係不存
    在之對人抗辯，執票人自應就該基礎原因關係存在之積極事實，負舉證責任。本
    件被上訴人固主張伊係因借款予上訴人而直接收受系爭支票，而上訴人則否認之
    ，提出其基礎原因關係不存在之對人的抗辯，則被上訴人對於已交付借款、消費
    借貸關係有效成立之積極事實，自應負舉證責任（最高法院七十三年度台上字第
    一七二三號、八十二年度台上字第三二○二號、八十七年度台上字第一六○一號
    判決意旨及最高法院七十三年第一次民事庭會議決議二參照）。
三、本件原告起訴主張被告乙○○與被告巨亞公司，自八十四年八月起先後共同簽發
    如附表一所示之支票、本票，向原告借款二千三百三十八萬元，並向原告明示其
    二人就此債務願負連帶責任，固據提出如附表一所示之支票、本票為證，惟為被
    告所否認。則原告就交付借款之事實，即負有舉證責任。經查，本院依原告聲請
    向彰化銀行北門分行函查結果，有如附表三所示之由原告匯款予被告巨亞公司之
    紀錄，核計為七百零四萬零一百四十四元，且被告巨亞公司關於此部分業以八十
    七年三月十二日準備狀未加爭執，則原告主張被告巨亞公司向其借貸七百零四萬
    零一百四十四元部分堪信為真，逾此部分即屬乏據。
四、又二人互負債務，而其給付種類相同，並均屆清期者，各得以其債務，與他方之
    債務，互為抵銷，民法第三百四十四條第一項亦有明文。被告巨亞公司另抗辯原
    告亦有向其借款，明細如附表二Ａ欄所示，二人互負債務，並為抵銷之抗辯，原
    告則予以否認。經查，本院依被告巨亞公司之聲請向彰化銀行北門分行調閱附表
    二Ａ欄編號１至33號所示之支票（編號34未調到），經兩造分別以書狀、言詞陳
    述如附表二Ｂ、Ｃ、Ｄ欄所示，則被告巨亞公司對於其主張附表二Ａ欄編號1至8
    、12至17、19、21至26、28、29、31等支票乃業已交付原告之借款，及編號33號
    支票原為清償債務而交付，惟屆期以編號34號支票換票，詎均經原告提示兌領，
    編號33號之支票票款為不當得利，總計為八百萬零二千四百元等事實，堪信為真
    ，原告雖抗辯上開支票均係被告巨亞公司為清償其他借款、或其他借款之利息而
    交付，惟其就此並未能舉證以實其說，自無可採。又被告巨亞公司主張附表二Ａ
    欄編號32號之支票係為清償本件債務之一部分而交付，惟為原告所否認，並主張
    該支票係被告巨亞公司交付另一債權人郭先生以清償對郭先生之債務，經核閱該
    紙支票背面確有「郭文湲」之背書，與原告之主張相符，則被告此部之抗辯即無
    可採。是以，被告以對原告之債權為抵銷之抗辯，於八百萬零二千四百萬元之範
    圍內，自屬有據。則本件債務已經抵銷清債完畢，縱認原告主張被告乙○○為共
    同發票人且明示與被告巨亞公司負連帶責任，並有侵權行為，應與公司負連帶賠
    償責任屬實，被告乙○○部分亦因已債務為被告巨亞公司為抵銷抗辯清償完畢而
    同免其責。
五、從而，原告主張依民法第四百七十八條規定、票據法第五條第二項，及民法第二
    十八條、第一百八十四條等規定，請求被告連帶給付二千三百三十八萬元及自八
    十七年六月一日起算之遲延利息，顯屬乏據，無從准許，應併同其假執行之聲請
    予以駁回。
六、本件事證已明，兩造其餘之攻防方法均於前開判斷無涉，爰不贅論。
七、結論：原告之訴為無理由，依民事訴訟法第七十八條，判決如主文。
中      華      民      國    八十九    年      九      月      六      日
                                    臺灣士林地方法院民事第二庭
~B審判長法官  俞慧君
~B法      官  劉穎怡
~B法      官  李玉卿
右為正本係照原本作成。
如對本判決上訴須於判決送達後廿日內向本院提出上訴狀。
中      華      民      國    八十九    年      九      月      十八    日
~B法院書記官  陳幸潔


司法院資訊處製作；財團法人民間司法改革基金會備份。
